最高法院民事判決　　　　　　　　　　　　　　　八十八年度台上字第二二九○號
　　上　訴　人　甲○○
　　被 上訴 人　豪成建設股份有限公司
　　法定代理人　陳正和
右當事人間請求損害賠償事件，上訴人對於中華民國八十七年九月二十九日台灣高等
法院第二審判決（八十六年度上字第一二四○號），提起上訴，本院判決如左：
    主  文
原判決除假執行部分外廢棄，發回台灣高等法院。
    理  由
本件上訴人主張：伊於民國八十二年六月間與被上訴人簽訂買賣契約，以新台幣（下
同）四百二十萬元買受被上訴人興建之「國度皇室大別墅」編號Ｄ區十三號四層樓之
房屋及其基地（下稱系爭房屋、基地）。簽約前，被上訴人交付顯示一樓平面配置圖
為前方空地長約六點三公尺，寬約四點七公尺，長度足供停放一輛小轎車有餘，寬度
亦足併排停放二輛轎車之廣告說明書；於簽訂契約前，系爭房屋之建造執照，其各層
用途記載為住宅，俟交屋後，伊始發現系爭房屋使用執照一樓用途為停車空間，一樓
前方空地長約三點四公尺（非被上訴人所述之三點六四公尺），寬約三點九五公尺，
根本無法停放一輛汽車；花蓮縣政府建設局復函稱：「查係填寫疏漏停車空間」，可
知系爭房屋建造執照登載有錯。另房屋銷售說明書之Ｃ區及Ｄ區平面圖繪有戲水池、
遊戲巷、大門及警衛室等公共設施，且社區模型亦有上開公共設施之模型，惟建設局
核准之地面層平面圖卻無上開公共設施。被上訴人未於銷售接待現場陳列建設局核准
之建築設計藍圖，而銷售人員係根據被上訴人提供之房屋銷售說明書、社區模型、樣
品屋等資料向客戶說明房地情形，被上訴人此種於廣告中就停車空間為虛偽不實之說
明，致伊陷於錯誤而買受系爭房屋，業經行政院公平交易委員會認定被上訴人於廣告
時既已知悉該戶規劃之坪數，復於廣告空地上為可以停放車輛之表示，致伊因廣告誤
認可以停放車輛而與被上訴人締結買賣契約，違反公平交易法第二十一條第一項之規
定，決議處分被上訴人。按建築物新建應設置停車空間，此為建築技術規則施工編第
五十九條至第六十二條所規定，被上訴人從事建築業，為圖賣得高價，明知上開廣告
登載及建造執照不實，欺騙伊致受有減少系爭房屋、基地四分之一之效用，以系爭房
屋、基地總價額四百二十萬元計算，伊受有一百零五萬元之損害等情，爰依民法第一
百八十四條第一項前段之規定，求為命被上訴人給付一百零五萬元並加計法定遲延利
息之判決。
被上訴人則以：伊從未表示一樓空地係車庫，該一樓空地如何運用係由各該購買戶自
行彈性決定，系爭房屋第一層核准用途為「停車空間、住宅」，並非上訴人所稱僅有
「停車空間」，伊未於說明書所附之平面圖標明長寬尺寸，亦未說明可併排停放兩輛
汽車，且未註明圖示車輛之廠牌形式。該廣告說明書，係伊用以表示房屋內部隔間、
傢俱擺設之建議，此可由一般建築外觀之廣告，於展示整體外觀時均附以綠樹、汽車
、路燈等，豈可謂於圖面中出現之景物皆屬交易之一部分﹖承買戶對於平面圖內標示
汽車一事，若認為可停放自家汽車，豈有不予以詢問或註記於契約之理﹖另上訴人就
系爭建物一樓空地及臨接道路部分，仍可為停放一般體積之車輛使用。伊將廣告說明
書向簽約之承買戶提出，於簽約時並詳為說明建物之產權、各樓層設計、相關設施等
配置，且於銷售現場附有「比例尺說明」之模型，足供承買戶明瞭系爭建物之一樓前
方空地之坪數及狀況，並未為任何欺罔行為。至於公平交易委員會之處分書，伊已提
起訴願在案，上訴人曲解伊銷售時所稱「一樓前方空地係法定空地，可作縱向停車」
，為「一樓前方空地係法定停車空間」。依使用執照系爭房屋第一層核准用途為「停
車空間、住宅」，如不作停車使用，亦可自行規劃為住宅使用，上訴人欲作為「停車
空間」或「住宅」使用，悉由上訴人決定，並未受有任何損害可言；且系爭房屋一樓
之前方空地部分，上訴人及其他承買戶平日仍作為停車使用。縱認被上訴人有任何欺
罔行為，惟究係侵害上訴人「何種權利」，上訴人亦未說明；系爭房屋價額為一百二
十六萬元，土地價額為二百九十四萬元，上訴人以房屋、土地總價額四百二十萬元計
算，請求伊賠償一百零五萬元，顯屬無據等語。資為抗辯。
原審維持第一審所為上訴人敗訴之判決，駁回上訴人之上訴，無非以：上訴人主張兩
造簽訂系爭房屋、基地買賣契約並被上訴人曾提出廣告說明書與上訴人之事實，為被
上訴人自認無訛。查消費者保護法中雖於第二十二條規定：「企業經營者應確保廣告
內容之真實，其對消費者所負之義務不得低於廣告之內容」，惟消費者保護法係於八
十三年一月十一日公布施行，系爭買賣契約既於八十二年六月七日簽立，自無從依上
開規定認被上訴人對於上訴人所負之義務包含廣告在內；廣告說明書僅得認為係引發
上訴人購買系爭房屋、基地之動機，尚難謂為契約內容之一部分，兩造間之權利義務
仍應以契約所訂條款予以規範。上訴人自承其提出之平面配置圖，並未附於買賣契約
書內，而Ｄ區平面圖則附於買賣契約書內，該Ｄ區平面圖Ｄ十三位置上，並未畫車輛
等情。觀兩造訂立之「預定房地買賣契約書」之條款，並未註記任何有關「上訴人買
受之Ｄ十三號房地一樓屋前空地係停車空間」之特別約定；而該契約書之附件（五）
總配置圖中，於上訴人簽名蓋章處之Ｄ十三號坐落位置處前亦無任何有關停車位置之
表示或繪製。證人蔡定軍即銷售人員證稱：從未告知客戶一樓屋前空地係合法停車位
云云；證人蔡安國即負責銷售之家承廣告公司之負責人亦證稱：有告知客戶一樓屋前
空地有法定空地，依一般社會慣例上均作為路邊之停車空間，可拿來作為縱向停車，
惟並未告知係法定停車空間，如果一樓屋外有法定停車空間，又何需申請一樓屋內為
停車空間云云；再觀卷契約附件（六）壹樓空地使用同意書所載：「……茲同意本建
物完工交屋後，除公共設施外，壹樓空地悉依Ｄ區總配置圖之區隔範圍，依其戶別座
落區分為準各自取得依法管理使用及維護之權利絕無異議……」等字樣，亦見上訴人
就其買受之Ｄ十三號建物一樓空地有管理使用之權利，被上訴人辯稱：伊未告知上訴
人屋前空地之大小，可併排停放二輛轎車上訴人欲為何種管理使用行為，悉由其自行
決定云云，自屬有據。系爭房屋第一層之核准用途為「停車空間、住宅」，有花蓮縣
政府建設局花蓮使字第一四八六號使用執照在卷可憑。關於系爭房屋之建造執照疏漏
填載「停車空間」乙節，花蓮縣政府建設局人員梁太然於台灣高等法院花蓮分院八十
五年上訴字第一八一號偽造文書案件中，證稱：「（如何發現漏登﹖）是甲○○（上
訴人）涉案中向縣府申請發現有誤。我建造執照左下角有個章，裡面表示停車空間…
…事實上，我們建照並沒有錯。」云云，亦有台灣高等法院花蓮分院筆錄可稽。該建
造執照上既有停車空間之表示，且花蓮縣政府主管人員亦不認為有誤必須重新更正，
該疏誤亦非被上訴人所為，被上訴人並無欺瞞之行為，亦無申請更正之義務。上訴人
主張：被上訴人有不法之欺瞞行為云云，顯有誤解。證人蔡定軍證稱：「我確定有告
知部份客戶一樓可以當客廳，也可以當車庫」云云。上訴人雖主張：蔡定軍解釋合約
書附件（五）總配置圖係按建築圖和小汽車實物依一：二五○比例尺繪製的，且一樓
空地的長度可作停車位云云，惟總配置圖並非建築設計圖、亦無比例尺百分比之標示
，上訴人之上開主張已屬難信；況證人梁太然於前開刑事案件中就問以：「本來是停
車空間，改為客廳及衛浴設備，可否﹖」答稱「這是違規使用。但如果他有保留停車
空間在其空間，在不影響原設計時，應可通融」云云，則上訴人依其個人意欲將一樓
作為客廳及衛浴設備之設計，主管機關人員亦認為可得通融，是上訴人是否因建造執
照上疏漏記載「停車空間」即受有任何損害，即有疑義。行政院公平交易委員會八十
五年十二月五日（八十五）公處字第一八三號處分書，僅判定被上訴人確有就停車空
間為虛偽不實及引人錯誤之廣告，以達於公平交易法維護整體交易秩序之旨趣，處分
被上訴人立即停止此項虛偽不實及引人錯誤之表示及表徵；至於被上訴人是否就此廣
告內容應負履行本件買賣契約之義務，並未論及。而廣告說明書上所載內容，並未成
為契約之一部；此外，上訴人復未舉證證明兩造就一樓屋前空地為停車空間約定為契
約之內容，自難憑此謂被上訴人有欺罔行為。再上訴人另自訴陳正和（按陳正和為被
上訴人之法定代理人原判決誤為被上訴人）詐欺乙案，經刑事法院認定其並無詐欺之
行為，有台灣高等法院花蓮分院八十五年度上訴字第一八一號刑事判決可資憑按。上
訴人於該刑事案件之上訴理由狀中謂：「……致陷自訴人（甲○○）於錯誤，認為該
建物一樓用途為住宅客廳，『一樓空地長可停放汽車』……」，亦有該書狀足憑。顯
上訴人於刑事案件係見建造執照與使用執照之登載不同，而認為被上訴人詐欺；但如
前所述，建造執照之疏誤，係花蓮縣政府建設局人員疏漏填載「停車空間」，非被上
訴人施用之詐術。復系爭買賣契約之附件（五）總配置圖，係標明系爭房屋於全社區
住宅中之位置，該社區住宅，共分為四區，各區之房屋格局不盡相同，同一區之格局
亦有差異，除屋外停車位外，其餘並未畫上停放之車輛，有該總配置圖可查。又建商
推出預售屋，大都設有模型屋，而模型屋之功能，本在顯現日後房屋完成時之外觀、
相對位置、巷道寬度等，如兩造訂立之契約未將模型屋之一切擺設併入契約內，則非
屬契約內容之一部，是模型屋僅為供參考之用，堪以認定。另系爭土地面積，已載明
於契約第一條，係包括公共設施、法定空地及道路面積；而系爭房屋屬獨棟透天式，
本即應分擔對外聯絡之道路面積，上訴人所謂，被上訴人以不實之建造執照欺騙上訴
人，詐稱一樓前方為法定停車位，並以模型屋中綴飾用之汽車模型擺設推論該模型屋
顯示一樓前方空地之功能云云，尚屬無據。證人吳春德、葉珠蘭，經囑託台灣花蓮地
方法院訊問，雖均證稱：銷售人員向伊表示以一樓前法定空地為停車位，且足容納二
部車云云，惟吳春德、葉珠蘭二人與被上訴人間，正進行民、刑事訴訟，利害對立，
而與上訴人利害一致，其證詞不免偏頗，不能遽信；況銷售人員縱曾對證人為如何之
表示，並不足推定亦向上訴人為同一之表示，則其證詞均不足上訴人有利之認定。證
人陳秋英所購買者，係編號Ｃ區二十一號之房地，該房屋面臨對外連絡道路，根本無
屋前空地之規劃，亦無室外停車空間之標示，則其證稱：銷售人員誆騙其一樓外面空
地可當車庫云云，亦不足採。上訴人就被上訴人有何故意欺罔行為及上訴人有何財產
上損害，並二者間具有相當因果關係等請求損害賠償之要件，不能舉證證明等詞。為
其判斷之基礎。
查被上訴人興建「國度皇室大別墅」七棟六十八戶，係申請一張建造執照為之（見原
審卷(一)第八四頁、第一四二頁），系爭房屋係其中之一戶。其第一層之用途，於建造
執照申請書及花蓮縣政府核發之使用執照（見原審卷(一)第一四一頁反面）固均載為「
停車空間、住宅」，而花蓮縣政府核發之建造執照僅載「住宅」，漏載「停車空間」
。惟觀諸卷附上訴人提出之地面層平面圖（見原審卷(一)第八五頁、卷(一)證物袋），似
非每戶均申請為「停車空間、住宅」，其地面層有全部為住宅者，有全部為停車空間
者。而卷附被上訴人所不爭之系爭房屋一樓平面配置圖（見原審卷(一)第八六頁），將
之繪為客廳，其前面並繪有車輛，表示區隔住宅、停車位置；上訴人主張：被上訴人
明知系爭房屋之地面層用途為停車空間，卻於房屋銷售書一樓平面配置圖表示系爭房
屋一樓住宅客廳，一樓空地長度足夠停放一輛汽車，致伊誤認系爭房屋為四層住宅，
一樓空地可作停車位，而向被上訴人購買云云（見原審卷(一)第八○頁反面、第八一頁
、卷(二)第二四頁反面、第二五頁），似非全然無據。其次，建築物非經領得變更使用
執照，不得變更其使用，違反者，其所有權人或使用人並應受處罰，建築法第七十三
條後段、第九十條定有明文。又「停車空間」與「住宅」之用途並不相同，且依一般
生活經驗法則，二者價值，亦有差別，倘被上訴人確於房屋銷售書一樓平面配置圖表
示系爭房屋地面層係住宅客廳，其銷售人員並向上訴人表示系爭房屋之地面層「可以
當客廳」使用，若此，被上訴人是否未欺罔上訴人並使上訴人受有價差之損害﹖即不
無研求之餘地。再者，花蓮縣政府建設局人員梁太然於刑事案件表示：本來是停車空
間，改為客廳及衛浴設備是違規使用。但如果有保留停車空間在其空間，在不影響原
設計時，應可通融云云，為原審確定之事實。如系爭房屋地面層原設計係停車空間並
據以申請建造、使用執照，而為客廳及衛浴設備使用是否影響原設計﹖所謂『通融』
所指為何﹖是否影響系爭房屋之價值﹖亦屬不明。原審就此卷存證據資料未詳予勾稽
審認，或以系爭房屋之第一層核准用途為「停車空間、住宅」，上訴人得作為客廳及
衛浴設備設計，或以廣告說明書並未成為契約內容，或建造執照漏載「停車空間」為
由，認定上訴人未受損害或被上訴人未施用詐術，而為上訴人不利之判斷，於法殊有
未合。上訴論旨，指摘原判決不當，求予廢棄，非無理由。
據上論結，本件上訴為有理由，依民事訴訟法第四百七十七條第一項、第四百七十八
條第一項，判決如主文。
中      華      民      國    八十八    年      十      月      八      日
                              最高法院民事第三庭
                                  審判長法官  范  秉  閣
                                        法官  朱  建  男
                                        法官  曾  煌  圳
                                        法官  許  澍  林
                                        法官  鄭  玉  山
      右正本證明與原本無異
                                              書  記  官
中      華      民      國    八十八    年      十      月    二十六    日
                                                                        Ａ
